【裁判字號】    98,上,769
【裁判日期】    991021
【裁判案由】    清償借款
【裁判全文】
臺灣高等法院民事判決                   98年度上字第769號
上  訴  人  乙○
訴訟代理人  許啟龍律師
被上訴人    甲○○
訴訟代理人  鍾周亮律師
上列當事人間清償借款事件，上訴人對於中華民國98年6月30日
臺灣士林地方法院97年度訴字第1199號第一審判決提起上訴，本
院於99年9月7日言詞辯論終結，判決如下：
    主  文
上訴駁回。
第二審訴訟費用由上訴人負擔。
    事實及理由
壹、程序部分：
    經查被上訴人在原審起訴時，業已主張上訴人為原審共同被
    告宏宇科技股份有限公司（下稱宏宇公司）之法定代理人，
    依民法第28條及公司法第23條之意旨，上訴人與宏宇公司應
    負連帶責任等語（見原審卷7頁）；雖其在原審聲明請求上
    訴人與宏宇公司返還借款新臺幣（下同）300萬元本息，未
    表明請求「連帶」給付，被上訴人主張其真意係請求上訴人
    與宏宇公司連帶給付（見本院卷145頁背面），原審判決上
    訴人應給付被上訴人300萬元本息，駁回被上訴人其餘之訴
    ，僅上訴人不服提起本件上訴，程序上尚無違誤，合先說明
    。
貳、實體部分：
一、上訴人聲明：（一）原判決關於不利上訴人部分廢棄。（二
    ）前開廢棄部分，被上訴人在第一審之訴駁回。
    被上訴人聲明：如主文所示。
二、被上訴人起訴主張：上訴人為原審共同被告宏宇公司之法定
    代理人，於民國（下同）96年1月2日因宏宇公司財務困難，
    急需週轉，乃向伊借款300萬元，並簽立借據1張及面額各為
    50萬元之本票6張（下稱系爭借據及本票），保證於96年12
    月1日、97年1月1日、同年2月1日、同年3月1日、同年4月1
    日、同年5月1日逐月攤還。嗣伊依期索償，上訴人竟推諉飾
    卸，避不處理。爰依消費借貸之法律關係，求為命上訴人給
    付300萬元，及自起訴狀繕本送達翌日起至清償日止，按年
    息5％計付利息之判決（被上訴人請求宏宇公司給付部分，
    業經原審判決敗訴確定）。
    上訴人則以：緣於96年1月初，因宏宇公司財務發生週轉困
    難，伊乃與被上訴人商討以被上訴人名義投資為宏宇公司之
    股東。被上訴人因而於96年1月2日將300萬元入股金匯入宏
    宇公司在第一商業銀行股份有限公司（下稱第一銀行）南崁
    分行之帳戶內，伊則將「宏宇科技股份有限公司入股證明書
    」交予被上訴人收執。系爭300萬元非伊向被上訴人之借款
    ，故無清償期及利息之約定。然被上訴人竟於97年8月4日夥
    同多名不知名之人士，在臺北縣新莊市○○路之「茶窟」泡
    沫紅茶店，要求伊清償系爭300萬元，並脅迫伊簽發借據及
    本票。系爭借據及本票之簽發，違反伊本人之意思，伊主張
    撤銷所為意思表示。伊已於97年8月19日寄發郵局存證信函
    告知被上訴人系爭300萬元係入股金，非所謂借貸款。伊係
    經宏宇公司股東張榮安介紹，始認識被上訴人，被上訴人於
    95年10月間，委請宏宇公司進行其在臺北縣樹林市廠房內冷
    凍設備裝修工程，總工程款為158萬1,100元，已先後於95年
    10月18日、同年12月10日及96年6月28日各支付30萬元，尚
    有尾款32萬7,100未支付，果系爭300萬元為借款，被上訴人
    自得以此借款債權與其應付之工程款債務相互抵銷，而無再
    支付工程款之理云云，資為抗辯。
三、兩造不爭執之事實：
（一）被上訴人於96年1月2日匯款300萬元至宏宇公司在第一銀
      行南崁分行之帳戶。
（二）被上訴人執有上訴人所立之借據1張，載明：「茲因本人
      乙○因公司財務困難，急需用錢，故向甲○○先生借款新
      台幣佰萬元正（於民國96年元月2日由匯豐銀行）匯入
      宏宇科技股份有限公司。恐口說無憑特立此據」等語。
（三）證據：借據、本票、電匯申請書（見原審卷8-11頁）。
四、被上訴人請求上訴人返還借款300萬元有無理由，論述如下
    ：
（一）經查被上訴人主張上訴人向伊借款300萬元，業據其提出
      96年1月2日電匯申請書1張（見原審卷11頁），及上訴人
      所立之借據1張載明：「茲因本人乙○因公司財務困難，
      急需用錢，故向甲○○先生借款新台幣佰萬元正（於民
      國96年元月2日由匯豐銀行）匯入宏宇科技股份有限公司
      。恐口說無憑特立此據」等語（見原審卷8頁），暨上訴
      人簽發面額各為50萬元之本票6張為證（見原審卷9-10頁
      ）。
（二）上訴人雖否認兩造間有借款之合意，並抗辯系爭300萬元
      係被上訴人對宏宇公司之入股金，並非借款，系爭借據及
      本票係伊於97年8月4日受被上訴人夥同不詳之人脅迫，於
      違背伊本人意思之情形下所簽立，當日伊亦曾至警局報案
      云云，並提出入股證明書為證（見原審卷44頁）。惟查上
      訴人所提出之入股證明書係以宏宇公司之名義製作，其實
      質之真正為被上訴人所否認；而宏宇公司變更前後之股東
      名簿上，並未有被上訴人經登記為公司股東之記載，亦有
      上訴人自行陳報之股東名簿可稽（見原審卷60-62頁）；
      被上訴人主張上開入股，與公司法規定發行新股之法定程
      序不合，亦堪認定。上訴人抗辯系爭300萬元係被上訴人
      加入成為宏宇公司股東之入股金云云，難信為真實。
（三）又查雖上訴人抗辯系爭借據及本票係伊於被上訴人匯款後
      之97年8月4日始簽立，為被上訴人所自認；惟關於上訴人
      抗辯伊係受被上訴人脅迫而簽立簽立系爭借據及本票一節
      ，觀諸臺北市政府警察局內湖分局檢送該分局文德派出所
      當日受理各類案件紀錄表記載：「民眾乙○於上述時間（
      97年8月4日21 時30分）至所內向警方請教有關法律疑問
      ，職向其說明解答其疑問後，民眾蕭員表示個人之法律問
      題已解，後若有需警方協助之需要，將自行至派出所報案
      。」員警工作紀錄簿記載：「民眾乙○至所內詢問法律問
      題，職向其解惑，依規定登載備查」等語（見原審卷85、
      86頁），並無從認定上訴人簽立系爭借據及本票係因受被
      上訴人脅迫而為。另查上訴人雖曾於97年8月19日以郵局
      存證信函向被上訴人表示：「台端前於96年1月匯入宏宇
      公司300萬元，乃台端投資宏宇公司之股款...，非宏宇公
      司任何董、監事以其個人名義向台端借貸，宏宇公司之負
      責人亦無承擔該筆債務之事實」（見原審卷45頁），然信
      函內並未提及系爭借據及本票係受脅迫所為，更未以受脅
      迫為由撤銷其簽立系爭借據及本票所為意思表示，上訴人
      抗辯伊係受脅迫而簽立系爭借據及本票，難信為真實。另
      雖上訴人以訴外人汪正龍曾陪同伊報案為由，聲請訊問汪
      正龍云云；惟查上訴人簽立系爭借據及本票時，汪正龍既
      未在場，自未能證明上訴人是否受脅迫而簽立系爭借據及
      本票，而上訴人報案經過已詳如臺北市政府警察局內湖分
      局檢送該分局文德派出所當日受理各類案件紀錄表及員警
      工作紀錄簿記載，有如前述，無再就汪正龍為調查之必要
      ，附此說明。
（四）按上訴人既未能舉證證明係受脅迫而簽立系爭借據及本票
      ，則兩造於被上訴人匯款系爭300萬元後，為確認系爭300
      萬元款項之交付係基於彼等二人間消費借貸關係之合意，
      事後經彼等約定由上訴人就該筆款項負消費借貸之清償責
      任，而由上訴人簽立系爭借據及本票以為憑證，並未悖於
      情理。又系爭300萬元借款之債權債務關係既係存在於被
      上訴人與上訴人間，則被上訴人當無從以其與宏宇公司間
      之工程款債務相抵銷；上訴人以被上訴人曾支付數筆工程
      款予宏宇公司，並尚積欠宏宇公司工程尾款32萬7100元為
      由，抗辯系爭300萬元並非借款云云，為不足採。另上訴
      人既書立借據確認系爭300萬元係兩造間之借款，系爭300
      萬元即非被上訴人入股宏宇公司之入股金，上訴人聲請調
      閱臺灣板橋地方法院檢察署98年度偵續一字第60號卷宏宇
      公司之會計朱淑華證述系爭300萬元在宏宇公司會計帳簿
      之作帳情形，及聲請訊問證人汪正龍，用以明系爭300萬
      元為被上訴人加入宏宇公司為股東之入股金，均無調查之
      必要，附此說明。
（五）依上所述，被上訴人曾匯款300萬元至宏宇公司之銀行帳
      戶，事後經上訴人書立借據確認系爭300萬元係兩造間之
      借款，兩造間應成立消費借貸關係。從而被上訴人依消費
      借貸之法律關係，主張上訴人未依所簽立本票之到期日如
      期清償，請求上訴人返還系爭300萬元借款，應屬有據。
五、綜上所述，被上訴人依消費借貸之法律關係，請求上訴人給
    付300萬元，及自起訴狀繕本送達翌日即97年8月27日起至清
    償日止，按週年利率5％計算之利息，為有理由，應予准許
    。原審為上訴人敗訴之判決，並無不合；上訴意旨指摘原判
    決此部分不當，求予廢棄改判，為無理由。
六、兩造其餘之攻擊或防禦方法及未經援用之證據，經本院斟酌
    後，認為均不足以影響本判決之結果，無逐一詳予論駁之必
    要。併此敘明。
七、據上論結，本件上訴為無理由，依民事訴訟法第449條第1項
    、第78條、判決如主文。
中    華    民    國    99    年    10    月    21    日
                      民事第七庭
                        審判長法  官  許正順
                              法  官  蘇芹英
                              法  官  鄭威莉
正本係照原本作成。
如不服本判決，應於收受送達後20日內向本院提出上訴書狀，其
未表明上訴理由者，應於提出上訴後20日內向本院補提理由書狀
（均須按他造當事人之人數附繕本）上訴時應提出委任律師或具
有律師資格之人之委任狀；委任有律師資格者，另應附具律師資
格證書及釋明委任人與受任人有民事訴訟法第466條之1第1項但
書或第2項（詳附註）所定關係之釋明文書影本。如委任律師提
起上訴者，應一併繳納上訴審裁判費。
中    華    民    國    99    年    9     月    23    日
                              書記官  李垂福
附註：
民事訴訟法第466條之1（第1項、第2項）：
對於第二審判決上訴，上訴人應委任律師為訴訟代理人。但上訴
人或其他法定代理人具有律師資格者，不在此限。
上訴人之配偶、三親等內之血親、二親等內之姻親，或上訴人為
法人、中央或地方機關時，其所屬專任人員具有律師資格並經法
院認為適當者，亦得為第三審訴訟代理人。

司法院資訊處製作；財團法人民間司法改革基金會備份。
